臺灣高雄地方法院民事判決　　　　　　　　　　　　九十二年度訴字第三二三五號
　　原　　　告　乙○○
　　　　　　　　甲○○
　　訴訟代理人　陳崇善律師
　　被　　　告　丁○○
　　　　　　　　戊○○
　　訴訟代理人　蕭家正律師
右當事人間請求交還土地等事件，經本院於民國九十三年四月十三日言詞辯論終結，
判決如左：
    主      文
被告丁○○應將坐落高雄縣岡山鎮○○段二二四之十地號如附圖所示面積八平方公尺
土地上之鐵皮建物拆除，並與被告戊○○共同將該土地返還原告。
被告應給付原告新台幣玖萬伍仟陸佰捌拾元，及自民國九十二年十二月四日起至清償
日止，按週年利率百分之五計算之利息，並自九十二年十二月四日起至拆屋交還上開
土地之日止，按月給付原告新台幣壹仟伍佰玖拾伍元。
原告其餘之訴駁回。
訴訟費用由被告負擔五分之四，餘由原告負擔。
本判決第一、二項於原告分別以新台幣拾肆萬柒仟元、萬貳仟元為被告預供擔保
後得假執行；但被告如依序以新台幣壹佰零肆萬元、玖萬伍仟陸佰捌拾元為原告供擔
保後得免假執行。
原告其餘假執行之聲請駁回。
    事實及理由
一、原告主張：坐落高雄縣岡山鎮○○段二二四之十地號土地（下稱系爭土地），係
    伊於民國八十二年七月間向國有財產局標得，詎遭被告丁○○搭建鐵皮屋無權占
    用（未保存登記），嗣丁○○再將該房地交予其妹婿戊○○經營麵攤生意，屢經
    催討，被告均拒不返還，顯無占有之正當權源，且無法律上之原因受有利益，爰
    依所有權之法律關係，請求被告拆屋還地，並依不當得利之規定，請求被告給付
    相當於租金之利益。而聲明求為命：(一)被告丁○○應將系爭土地上之鐵皮房屋拆
    除，並與戊○○共同將該土地全部返還原告。(二)被告應給付原告新台幣（下同）
    五十四萬九千八百十四元，及自起訴狀繕本送達翌日起至清償日止，按週年利率
    百分之五計算之利息，並自起訴狀繕本送達翌日起至拆屋交還土地之日止，按月
    給付原告八千六百六十七元。(三)願供擔保請准宣告假執行。
二、被告則以：系爭土地原為國有地，係伊（丁○○）父親蘇等於三十年間向原告祖
    父洪炎承租供作廁所和養豬之用，並有給付租金，伊本於租賃關係占有，並非無
    權占用，況原告於八十二年七月間標得土地後，國有財產局並未將該土地交付原
    告使用，依法原告尚無收益權，自不得向伊請求不當得利等語，資為抗辯。並聲
    明：(一)請求駁回原告之訴及假執行之聲請。(二)如受不利益判決，願供擔保免為假
    執行。
三、原告主張系爭土地係其於八十二年七月間向國有財產局標得，而由丁○○占用搭
    建鐵皮屋後交予戊○○經營麵攤生意之事實，為被告所不爭執，有土地登記謄本
    為證，並經本院偕同高雄縣岡山地政事務所測量人員勘測明確，有勘驗照片、筆
    錄及複丈成果圖在卷可稽，可堪信為真實。又原告係依據民法第七百六十七條前
    、中段及第一百七十九條規定，請求被告拆屋還地，並給付相當於租金之利益，
    被告則抗辯其非無權占用等語，故本件之爭點應在於：(一)被告有無占用系爭土地
    之正當權源？(二)原告請求被告給付相當於租金之利益有無理由，其金額為何？茲
    分述之。
(一)、被告有無占用系爭土地之正當權源？
  1.按所有人對於無權占有或侵奪其所有物者，得請求返還之；對於妨害其所有權者
    ，得請求除去之，民法第七百六十七條前中段定有明文。查系爭土地為原告所有
    ，被告丁○○於占用搭建鐵皮屋後供戊○○經營麵攤生意之事實，已詳如前述，
    是原告本於所有權之作用，請求丁○○拆除鐵皮房屋，並與戊○○共同返還系爭
    土地，自與法律規定相符。
  2.雖被告辯稱系爭土地為丁○○父親蘇等向原告祖父洪炎承租等語，並提出提存書
    、存證信函及聲請訊問證人李文造、汪昌哲及蔡明雄為證。惟查：
  依提存書「提存原因及事實」欄所載之內容，可知該提存書並未記載洪炎有將系
    爭土地出租予蘇等之事實，有本院五十九年度存字第一二八七號及六十六年度存
    字第二三０四號提存書在卷可稽。又依丁○○寄予原告之存證信，亦載明承租範
    圍為：「岡山鎮○○路一三七、一三五、一三三、一三一、一二九號土地岡山小
    段二二五─十、二二五─三八。」有存證信函為證，是依該提存書及存證信函所
    載之內容，均無法看出洪炎有將系爭土地出租予蘇等。況上開壽天路一三七、一
    三五、一三三、一三一、一二九號房屋，其坐落之基地並不包含系爭土地乙事，
    亦為被告所不爭執，並經本院勘查屬實，原告上開證據，並無法證明兩造就系爭
    土地有租賃關係存在之事實。
  雖證人即現居住在壽天路一三一號之李文造證稱：「（問）對於蘇等向洪炎先生
    承租土地乙事是否知情？（答）不清楚。（問）提示本院複丈成果圖，是否知悉
    洪炎有無出租系爭土地給蘇等？（答）不清楚。（問）交給土地共有人之租金是
    否包括系爭土地？（問）是的。」；居住在壽天路一二九及一三三號之汪昌哲證
    稱：「（問）認不認識蘇等？（答）不認識。（問）對於蘇等有無向洪炎先生承
    租土地及承租何範圍土地乙事是否知情？（答）不清楚，我姨丈有告訴我說我們
    的承租範圍是在圍牆外，我們幾戶都有一起繳租給地主。（問）提示本院複丈成
    果圖，是否知悉洪炎有無出租系爭土地給蘇等？（答）不清楚。（問）交給土地
    共有人之租金是否包括系爭土地？（答）是的，因為系爭土地在圍牆外，我們承
    租使用的範圍就是在圍牆外的部分。」；及壽天路一三七號房屋現使用者之兄蔡
    明雄亦證稱：「（問）對於蘇等有無向洪炎先生承租土地及承租何範圍土地乙事
    是否知情？（答）有聽長輩提過承租的範圍是在圍牆外，但詳情我並不清楚，因
    為我並未親自參與。」等語在卷（見本院九十三年三月二十六日筆錄）。惟證人
    為不可代替之證據方法，其對於待證事實之陳述，如非親自在場聞見，而係耳聞
    他人之轉述或告知，亦即所謂傳聞證據者，此項證詞缺乏證據力，尚難輕易採信
    。依上開證詞，可知證人就洪炎有無將系爭土地出租予蘇等乙事，或不知情，或
    係聽聞他人之陳述而來，顯見該證人對於待證事實之陳述，均非親自在場聞見，
    而係耳聞他人之轉述或告知，屬傳聞證據，並無證據力，是其證稱交予地主之租
    金是包括系爭土地乙事，即無可採，上開證詞並不能為有利於被告之認定。
  再者，證人即原告伯父丙○○亦證稱：「（問）對於蘇等有無向洪炎先生承租土
    地及承租何範圍土地乙事是否知情？（答）知情，因我國小、國中均是在系爭土
    地附近就讀，當時洪炎（我姨丈）是將土地借給蘇等使用並非出租，當時出借之
    土地是在圍牆外。（問）系爭土地是否在出借範圍？（答）沒有，當時是將上開
    證人所居住之房屋坐落之土地出借給蘇等，當時是蘇等和另外二人代表向洪炎借
    用該土地，再由蘇等及其他六人分別在上開土地興建房屋，一人興建一間，合計
    興建七間，後來因道路拓寬拆除二間，因為當時該七間房屋並未占用系爭土地，
    所以不在出借範圍。」等語綦詳（見上開筆錄）。而丙○○既係洪炎之近親，且
    依其年齡（二十六年一月十二日生），可知其於蘇等向洪炎商借土地時，已有識
    別能力，就洪炎有無將系爭土地出租或借予蘇等，理應知悉甚詳，且本院又查無
    其證詞有何不實之處，是其所述，應屬可採。況蘇等向洪炎租（借）用土地時，
    系爭土地尚非洪炎所有之事實，亦為被告所不爭執，衡情洪炎並不可能將非其所
    有之土地租借予他人，由此亦可證明洪炎並未將系爭土地出租予蘇等。
  綜上，被告既無法證明兩造就系爭土地有租賃關係存在，則其占用系爭土地，即
    屬無權占有。又系爭土地上未經保存登記之鐵皮房屋是丁○○所興建，其事實上
    處分權人為丁○○，亦據丁○○自認在卷。從而，原告依民法第七百六十七條前
    、中段規定，請求丁○○拆除系爭鐵皮房屋，並與戊○○共同返還系爭土地，自
    屬正當。
(二)、原告請求被告給付相當於租金之利益有無理由，金額為何？
  1.按無法律上之原因而受利益，致他人受損害者，應返還其利益，民法第一百七十
    九條前段定有明文。請求返還不當得利，以無法律上之原因而受利益，致他人受
    有損害為其要件，故其得請求返還之範圍，應以對方所受之利益為度，非以請求
    人所受損害若干為準，無權占有他人土地，可能獲得相當於租金之利益為社會通
    常之觀念。被告無權占有系爭土地而為使用收益，破壞原告基於系爭土地所有權
    之利益歸屬，致原告受有損害，自應返還該使用收益予原告。因使用收益於性質
    上無法返還，依民法第一百八十一條但書規定及上開說明，應償還相當於租金之
    金額。依土地法第一百零五條準用同法第九十七條之規定，城市地方租用基地建
    築房屋之租金，以不超過土地申報總價年息百分之十為限，此計收租金之規定，
    於請求返還不當利得事件雖非當然一體適用，然未嘗不可據為本件計算相當於租
    金之不當得利的衡量標準。
  2.經查，被告雖辯稱原告於八十二年七月間標得系爭土地時，國有財產局並未將該
    土地交付原告使用，原告自不得請求不當得利等語。惟按「占有之移轉，因占有
    物之交付，而生效力；前項移轉，準用第七百六十一條之規定。」「讓與動產物
    權，如其動產由第三人占有時，讓與人得以對於第三人之返還請求權，讓與於受
    讓人，以代交付。」民法第九百四十六條及七百六十一條第三項亦有規定。買賣
    標的物之利益及危險，自交付時起，由買受人負擔，固為民法第三百七十三條所
    明定；但該條所謂交付，並非以現實交付為限，亦可準照同法第九百四十六條第
    二項、第七百六十一條第三項規定，讓與返還請求權以代交付，最高法院四十四
    年台上字第八二八號判例亦可供參照。又國有財產局出售國有土地，其買賣行為
    之實際出賣人為中華民國，國有財產局僅係其機關，代表中華民國訂立買賣契約
    而已，屬於私法上之契約行為，應適用私法之規定。本件原告於八十二年間向國
    有財產局買受系爭土地時，已依據國有財產局之規定，出具切結書同意日後自行
    排除他人占用土地等情，有國有財產局發給原告附註「補地上建物及雜物概由申
    購人自行解決處理或排除之切結書蓋印章附印鑑證明書。」等語之繳款通知書在
    卷可證。原告於購買系爭土地時，既與國有財產局約定自行解決系爭土地遭他人
    占用之問題，可證國有財產局已將其對第三人（被告）之返還請求權讓興原告，
    依指示交付之規定完成其交付義務，是被告執此抗辯，洵屬無據。
  3.查系爭土地坐落高雄縣岡山鎮市區○位於○○路與開元街交岔路口附近，對面有
    三商百貨、主幼商場及全國電子，東側則緊鄰寶島眼鏡行、三商巧福及統一超商
    等商店，屬交通便捷之商圈地段，而丁○○占有系爭土地後，則搭建鐵皮屋交由
    戊○○經營麵攤生意使用等情，業據本院勘驗明確，有勘驗筆錄及照片在卷可參
    。本院參酌系爭土地位置、工商繁榮程度、被告利用系爭土地之經濟價值、所受
    利益等情狀，認原告主張被告占有系爭土地所應給付之相當於租金之利益，以申
    報地價總額週年利率百分之十計算為屬公允、相當。又系爭土地每平方公尺之申
    報地價，自八十六年七月起均為二萬三千九百二十元，有土地登記簿謄本及地價
    謄本在卷可稽。而被告係占用全部系爭土地面積八平方公尺，依上述方法計算，
    被告自起訴狀繕本送達日即九十二年十二月三日往前回溯五年，即自八十七年十
    二月四日起至九十二年十二月三日止，應給付之不當得利為九萬五千六百八十元
    ；另自起訴狀繕本送達翌日即同月四日起，至拆屋交還土地之日止，應按月應給
    付原告之利益為一千五百九十五元（計算方式均詳如附表所示）。
四、綜上所述，原告為系爭土地之所有權人，而被告未能舉證證明其有何占有之正當
    權源。從而，原告依民法第七百六十七條前段、中段及第一百七十九條規定，請
    求被告丁○○應將系爭土地上之鐵皮房屋拆除，並與戊○○共同將該土地返還原
    告；及給付原告九萬五千六百八十元，並自起訴狀繕本送達翌日即九十二年十二
    月四日起至清償之日止，按週年利率百分之五計算之利息，與自上開起訴狀繕本
    送達翌日起至拆屋交還土地之日止，按月給付原告一千五百九十五元，洵屬正當
    ，應予准許。逾此部分之請求，不應准許，應予駁回。
五、兩造陳明願供擔保，聲請宣告假執行或免為假執行，經核原告勝訴部分與法律規
    定相符，爰分別酌定相當之擔保金額宣告之；至原告敗訴部分，其訴既經駁回，
    則其假執行之聲請亦失其依據，應併予駁回。
據上論結，本件原告之訴為一部有理由，一部無理由，依民事訴訟法第七十九條、第
八十五條第一項前段、第三百九十條第二項、第三百九十二條第二項，判決如主文。
中　　　華　　　民　　　國　　九十三　　年　　　四　　　月　　二十七　　日
                              臺灣高雄地方法院民事第一庭
~B法　　　官　唐照明
右為正本係照原本作成。
如不服本判決，應於送達後廿日內，向本院提出上訴狀並表明上訴理由，如於本判決
宣示後送達前提起上訴者，應於判決送達後十日內補提上訴理由書（須附繕本）。
中　　　華　　　民　　　國　　九十三　　年　　　四　　　月　　二十七　　日
~B法院書記官　李承悌
┌─────────────────────────────────────┐
│民國九十二年度訴字第三二三五號附表：（單位：平方公尺；新台幣、元）        │
├───────┬────────────────┬────────────┤
│地          號│自起訴狀繕本送達翌日起至拆屋交還│自起訴狀繕本送達日往前回│
│              │土地之日止按月應給付之利益部分：│溯五年之利益部分：即自八│
│              │即自九十二年十二月四日起至拆屋交│十七年十二月四日起至九十│
│              │還土地之日止，每月可請求之利益。│二年十二月三日止可請求之│
│              │（計算方式：所占用之土地面積×申│利益，並自起訴狀繕本送達│
│              │報地價×每年申報地價年息百分之十│被告翌日即九十二年十二月│
│              │÷每年之月數十二個月）          │四日起至清償之日止，按週│
│              │                                │年利率百分之五計算之利息│
│              │                                │。（計算方式：所占用之土│
│              │                                │地面積×申報地價×每年申│
│              │                                │報地價年息百分之十×可請│
│              │                                │求之年數五年）          │
├───────┼────────────────┼────────────┤
│高雄縣岡山鎮岡│8×23920×0.1 ÷12＝1595（元以下│8×23920×0.1×5＝95680 │
│山段二二四之十│四捨五入）                      │（元以下四捨五入）      │
├───────┼────────────────┼────────────┤
│總        計  │原告每月可請求之利益一千五百九十│自八十七年十二月四日起至│
│              │五元。                          │九十二年十二月三日止可請│
│              │                                │求之利益共計九萬五千六百│
│              │                                │八十元。                │
└───────┴────────────────┴────────────┘
